【裁判字號】    91,訴,2638
【裁判日期】    920722
【裁判案由】    勞動基準法
【裁判全文】
臺北高等行政法院裁定                           九十一年度訴字第二六三八號
                              .
    原      告  泰安產物保險股份有限公司
    代  表  人  甲○○
    訴訟代理人  丁○○
    被      告  台北市政府
    代  表  人  乙○○市長）.
    訴訟代理人  丙○○
右當事人間因勞動基準法事件，原告不服行政院勞工委員會中華民國九十一年五月九
日台九十勞訴字第００二七三０一號訴願決定，提起行政訴訟。本院裁定如左：
    主  文
原告之訴駁回。
訴訟費用由原告負擔。
    理  由
一、按行政訴訟法第四條第一項規定人民因中央或地方機關之違法行政處分，認為損
    害其權利或法律上之利益，經依訴願法提起訴願而不服其決定者，得向高等行政
    法院提起撤銷訴訟。而提起訴願，以有行政處分之存在為前提要件；所謂行政處
    分，依訴願法第三條第一項及行政程序法第九十二條第一項規定，係指中央或地
    方機關，就公法上具體事件所為之決定或其他公權力措施，而對外直接發生法律
    效果之單方行政行為而言，亦即行政主體基於職權，就具體事件，所為發生公法
    上法律效果之單方行政行為。行政機關所為單純事實之陳述（或事實通知）或理
    由之說明，既不因該敘述或說明而生何法律上之效果者，自非行政處分，人民即
    不得對之提起訴願，最高行政法院〔民國（以下同）八十九年七月一日改制前為
    行政法院〕四十四年度判字第十八號、六十二年度裁字第四十一號著有判例可稽
    。
二、事實概要：
    原告原制定之工作規則第十二條第一項12.6.10款：「年度考績丁等或連續兩年
    考績丙等得不經預告予以解雇」之規定曾經被告以八十八年五月二十一日府勞一
    字第八八０二八八二０００號函核備在案。後經被告查覺該規定因涵蓋「營業人
    員業績未達規定標準得不經預告予以解雇」之情形，已違反勞動基準法第十一條
    及第十二條之規定，爰依同法第七十一條之規定以九十年四月十八日府勞一字第
    九００四四四一七００函撤銷前揭規定之核備，原告不服，提起訴願後遭駁回，
    原告猶表不服，遂向本院提起本件行政訴訟。
三、原告起訴意旨略以：
  (一)查被告以九十年四月十八日府勞一字第九００四四四一七００號函，撤銷原告前
    已報經被告同意核備之工作規則第十二條第一項第12.06.10款：「年度考績丁等
    或連續兩年丙等予以解僱」之規定，並稱該規定「因涵蓋『營業人員業績未達規
    定標準而予解僱』之情形，已違反勞動基準法暨相關規定」云云，原告不服乃提
    出訴願，案經行政院勞工委員會以九十一年五月九日台九十勞訴字第００二七三
    ０一號訴願決定書，以相同理由決定訴願駁回，固非無見。
  (二)惟查，縱依上開訴願決定所持理由，即：「『勞工業績未達標準』並非必起因於
    勞動基準法第十二條第一項各款或類似各款之事由，亦可能肇因於同法第十一條
    第五款『勞工對於所擔任之工作確不能勝任』之事由」，是則，應予檢討者，應
    係原告關於純因業績未達標準能否予以解僱或應列考績丁等之規定，而非原告前
    已報經同意之系爭工作規則「年度考績丁等或連續兩年丙等予以解僱」條款。原
    處分未詳予區分即率爾撤銷系爭工作規則解僱條款之核備，訴願決定亦未依規定
    性質之不同而分別看待，決定訴願駁回，自均有欠妥。
四、經查：
  (一)按「雇主僱用勞工人數在三十人以上者，應依其事業性質，就左列事項訂立工作
    規則，報經主管機關核備後並公開揭示之．．。」「工作規則，違反法令之強制
    或禁止規定或其他有關該事業適用之團體協約規定者，無效。」分別為勞動基準
    法第七十條及第七十一條定有明文。而「依勞動基準法第七十條之規定，事業單
    位工作規則之訂立，應報請主管機關核備，並公開揭示。如未符合上開法定要件
    ，自不發生工作規則效力。」為內政部七十五年六月二十五日 (75)台內字第一
    五五七一號函釋在案，依該函釋意旨，該工作規則雖係以該工作規則以經主管機
    關核備及公開揭示為生效要件，惟查該函釋業經行政院勞工委員會九十一年十一
    月二十八日勞動一字第０九一００六二二四三號令函示前開函停止適用，並變更
    釋示「事業單位工作規則應公開揭示，其內容違反法令之強制或禁止規定或其他
    有關該事業適用之團體協約規定者，無效」，而該函釋，係行政院勞工委員會基
    於主管機關之職權所為對勞動基準法第七十一條之適用疑義，並不違反該法立法
    之目的，本院自得予以適用，另參照最高法院八十一年度台上字第二四九二號判
    決意旨「雇主違反勞動基準法第七十條，工作規則應報請主管機關核備後公開揭
    示之規定，僅係雇主應受該法第七十九條第一款規定處罰之問題。苟該工作規則
    未違反強制或禁止規定，仍屬有效。」足見該工作規則並不以主管機關核備為生
    效要件，即便未經主管機關之核備，倘非違反法令強制或禁止規定，自仍為有效
    。另「備查之目的，在於知悉事實經過為何，且原則上權責仍陳報者，尚非表示
    事前為請示之意。是由上開說明可知，主管機關就人民呈送之文件所為之備查，
    應僅就書面為形式之審核，並無由就文件內容真實與否作實質認定。」「備查係
    一種觀念通知，並未產生任何公法上法律效果，而主管機關亦無否准其備查之權
    限。」 (最高法院八十七年度台上字第四八五號刑事判決，最高行政法院八十九
    年度裁字第一三二五號裁定參照)。從而可知核備涵意係指下級機關或公私幾構
    、團體，對上級機關或主管事務之機關，有所陳報或通知，使該上級機關或主管
    事務之機關，對於其指揮或監督或主管之事項，知悉其事實之謂，僅係一種觀念
    通知，並未產生任何公法上法律效果，而主管機關亦無否准其備查之權限。
  (二)經查原告原制定之工作規則第十二條第一項12.6.10款：「年度考績丁等或連續
    兩年考績丙等得不經預告予以解雇」之規定固經被告以八十八年五月二十一日府
    勞一字第八八０二八八二０００號函核備在案。惟嗣經被告查覺該規定因涵蓋「
    營業人員業績未達規定標準得不經預告予以解雇」之情形，已違反勞動基準法第
    十一條及第十二條之規定，爰依同法第七十一條之規定以九十年四月十八日府勞
    一字第九００四四四一七００函撤銷前揭規定之核備，其性質如同對原告所制定
    之工作規則不予核備，惟揆諸前述，原告報請核備僅係陳報主管機關知悉，倘主
    機關發現有所不當，得予以為行政指導，而原工作規則倘有違反法律強制或禁止
    規定，本即發生無效之法律效果，尚不因主管機關對該工作規定未予核備而生何
    影響。從而被告上開處分係屬僅屬觀念通知，並未發生任何法律效果而非行政處
    分，原告自不得作為行政訴訟之標的而起訴。
五、綜上所述，本件原告乃就僅屬觀念通知而非行政處分之函釋提起救濟，依法自有
    末合，自應予駁回。至訴願決定，固依實體法律關係予以審查後而駁回原告之訴
    願，惟其結論與本裁定之結果並無二致，從而自仍應予以維持，併此敘明。
據上論結，依行政訴訟法第一百零七條第一項第十款、第一百零四條，民事訴訟法第
九十五條、第七十八條，裁定如主文。
中    華    民    國    九十二      年      七    月    二十二      日
                 臺 北 高 等 行 政 法 院   第 七 庭
                                審 判 長 法  官  鄭小康
                                         法  官  林金本
                                         法  官  黃秋鴻
右為正本係照原本作成。
如不服本裁定，應於送達後十日內，向本院提出抗告訴狀（須按他造人數附繕本）。
中    華    民    國    九十二      年      七    月    二十二      日
                                         書記官  黃倩鈺


司法院資訊處製作；財團法人民間司法改革基金會備份。
